臺灣高等法院民事判決　　　　　　　　　 92年度上字第259號
上訴人即附
帶被上訴人　阿羅哈客運股份有限公司
法定代理人　陳瑞鈴
訴訟代理人　駱淑娟律師
　　　　　　蔡茂松律師
複　代理人　余如惠律師
　　　　　　古宏彬律師
被　上訴人　乙○○
　　　　　　甲○○
被上訴人即
附帶上訴人　DAVID.C.C.
上　三　人
訴訟代理人　簡維能律師
　　　　　　陳美華律師
上　二　人
複　代理人　楊政雄律師
　　　　　　謝芳婷
上列當事人間請求損害賠償事件，上訴人對於中華民國92年1月
24 日臺灣士林地方法院90年度訴字第1361號第一審判決提起上
訴，本院於94年4月12日言詞辯論終結，判決如下：
    主  文
原判決第1項關於(一)命上訴人給付甲○○超過新台幣伍萬陸仟肆
佰拾元及其利息，(二)命給付DAVID.C.COLEMAN超過新台幣肆拾
陸萬陸仟拾壹元及其利息與(三)上開部分假執行之宣告並(四)訴訟
費用之裁判除確定部分外，均廢棄。
上廢棄部分，被上訴人甲○○DAVID.C.COLEMAN在第一審之訴及
其假執行之聲請均駁回。
其餘上訴駁回。
DAVID.C.COLEMAN附帶上訴駁回。
第一審、第二審訴訟費用除確定部分外，由DAVID.C.COLEMAN負
擔59%，由甲○○負擔1%，餘由上訴人負擔。附帶上訴訴訟費用
由DAVID.C.COLEMAN負擔。
    事實及理由
一、本件被上訴人於原審起訴主張：被上訴人於民國90年2月11
    日搭乘由上訴人之受僱人黃致雄所駕駛之營業大客車（下稱
    系爭車輛）北上，於當日晚間10時50分許行至國道中山高速
    公路后里收費站附近，因黃致雄過失之駕駛行為致與一部聯
    結車發生車禍，被上訴人因而受傷，上訴人原應依法連帶賠
    償被上訴人之損害，爰依侵權行為之法律關係即民法第184
    條、第188條、第191條之2、第193條、第195條等規定，請
    求判命上訴人賠償如下之損害：(一)被上訴人甲○○部分：(1)
    醫療費用計新台幣（下同）7,318元；(2)減少工作收入計10
    萬3,397元；(3)精神慰撫金20萬元。(二)被上訴人乙○○部分
    ：(1)醫療費用計8萬6,964 元；(2)減少工作收入之計100萬
    6,247元；(3)精神慰撫金50萬元。(三)被上訴人DAVID.C.COLEM
    AN（下稱DAVID）部分：(1)醫療費用計8萬7,741元；(2)減少
    工作收入為86萬2,497元；(3)減少勞動能力之損失請求1000
    萬元；(4)精神慰撫金50萬元，及各自起訴狀繕本送達翌日起
    加付法定利息，並供擔保准為假執行宣告之判決。原審就被
    上訴人甲○○7萬216元、被上訴人乙○○31萬5,314元及被
    上訴人DAVID172萬2,044元各請求及其法定利息之範圍內，
    為被上訴人勝訴判決，其餘為被上訴人敗訴判決，被上訴人
    就各敗訴部分，除DAVID就其中240萬9,520元之本息為附帶
    上訴聲明附帶被上訴人就此部分應再給付外，其餘均未聲明
    不符，並聲明駁回對造之上訴。
二、上訴人則以：系爭車輛行駛至收費站附近車速已減低，其撞
    擊力道極小，上訴人之受僱人黃致雄所以死亡，係因訴外人
    楊奇勳駕駛聯結車變換車道不當所致，縱認黃致雄亦有過失
    ，惟包括被上訴人在內之乘客所受衝擊甚小，應無產生嚴重
    傷勢之可能。被上訴人竟求償上千萬元之賠償，顯然過高。
    此外，就被上訴人於具有公信力之醫院就診所支出之費用，
    上訴人業已賠償完畢，被上訴人卻另執非屬正式醫療體系，
    且其負責人不具醫生資格而對病情是否應休養復健期間須時
    多久亦無判斷能力之國術館及診所單據，請求賠償，殊屬無
    據；至附帶上訴人DAVID所提報告係脊椎按摩診療所所出具
    並無醫師資格，自無可作為判斷勞動能力是否喪失之認定依
    據。是被上訴人甲○○、乙○○及DAVID各醫療費用支出僅
    依序分別於1,180元、600元及1萬2,927元為必要外，其餘請
    求均屬無據等語，資為置辯。上訴人聲明求為廢棄原判決不
    利於上訴人之部分，並駁回被上訴人在原審之訴及假執行聲
    請之判決暨駁回對造附帶上訴之判決。
三、被上訴人主張伊搭乘上訴人公司之營業大客車，於90年2月
    11日晚間在中山高速公路后里收費站附近，因上訴人所僱司
    機黃致雄過失，與另一部聯結車相撞肇事，致被上訴人分別
    受傷等情，為上訴人所不爭（見原審卷第18頁），上訴人上
    訴本院後雖否認其司機黃致雄過失責任，惟經本院調取台中
    地方法院檢察署90年相字第244號相驗卷送請台灣省台中縣
    區車輛行車事故鑑定委員會鑑定結果認為：楊奇勳駕駛聯結
    車向右變換車道不當，為肇事主因，黃致雄駕駛營大客車未
    注意車前狀況減速慢行，為肇事次因（見本院卷第1宗第213
    頁），楊奇勳不服此鑑定結果，經送請台灣省車輛行車事故
    覆議鑑定委員會覆議結果，仍維持原鑑定結果（見本院卷第
    1宗第234頁），是楊奇勳、黃致雄二人過失行為，均為被上
    訴人車禍受傷之共同原因，應無疑義，依照民法第185條，
    黃致雄與楊奇勳二人原應負連帶賠償責任，又黃致雄為上訴
    人所僱用司機，上訴人依民法第188條規定應與黃致雄負連
    帶賠償責任亦為兩造所不爭，上訴人與楊奇勳雖無連帶責任
    可言（學理上稱不真正連帶債務人），惟因黃致雄與楊奇勳
    為連帶債務人，被上訴人依民法第273條規定原得就黃致雄
    或楊奇勳為全部或一部之請求，且因上訴人與黃致雄亦為連
    帶債務人，則被上訴人就損害額全部向上訴人提出請求，即
    非法所不許。上訴人辯稱：伊僅應就黃致雄過失之比例負賠
    償責任等語，尚非可取。
四、醫療費用請求：
  (一)DAVID部分：其於車禍受傷後曾分別至杏豐醫院、長庚醫院
    高雄醫學中心（下稱長庚醫院）、高雄醫學大學附設中和紀
    念醫院（下稱高雄醫院）求診，其受傷情形為：頭部外傷、
    頸部、左胸、左背、左側肢、體多處挫擦傷等情，有診斷證
    明書4紙在卷可憑（見高雄地院卷第11頁至第16頁），除長
    庚醫院費用已由上訴人支付外，其餘DAVID所支出之醫療費
    用業據其提出收據7件為憑（見原審卷第57頁至第64頁、第
    109、110頁、第131頁附表），其中高雄醫院係教學醫院，
    其公信力應無庸疑，其中SUGARCREEK CHIROPRACTIC CLINIC
    （即脊椎按摩診療所－下稱秀格診所）之費用收據證明亦經
    我國駐外單位驗證，形式真正亦無庸疑。另英豪國術館所開
    立之收據，亦據證人黃莊美芳到庭陳證明確（見原審卷第19
    0頁），且經證人黃乾雄於原審證述：原告叫我去國術館付
    醫藥費，我打電話給公司，公司叫我付錢沒關係，因為數目
    不多等語（見原審卷第150頁），足證上訴人同意被上訴人
    在國術館或民俗療法中施行整復推拿所支出之費用。至其於
    臥龍中醫診所所支出就診費用600元，既無處方，該收據亦
    未列載何項目之費用，尚難認為必要（見原審卷第60頁），
    應予剔除，其餘費用87,141元（10,767＋2,160＋5,250＋45
    ,853 ＋23,111 =87,141）（見原審卷第131頁附表），應予
    准許。
  (二)乙○○部分：其車禍受傷曾至杏豐醫院、高雄醫院、博正學
    院求醫，受傷情形略為：頭部外傷、腦水腫、右臉腫脹、瘀
    腫、胸部挫傷、頸椎挫傷、頸肩酸痛等情，有其提出診斷證
    明書3紙為憑（見高雄地院卷第15頁至第17頁），其因而支
    付醫療費用亦據其提出收據5件為證（見原審卷第130頁附表
    及第44頁至第49頁、第102頁），除其中臥龍中醫診所收據
    840元，既無診斷書又無處方箋，尚難認為必要，應予剔除
    外，其餘高雄醫院、秀格診所、英豪國術館之證明力已論述
    同前，且經黃莊美芳證述無異，此部分合計86,124元（600
    ＋5,250＋56,482＋23,792=86,124），應予准許。
  (三)王英孜部分：其車禍受傷曾至杏豐醫院、高雄醫院、長庚醫
    院求醫，其受傷情勢為：胸部挫傷、頭部損傷、右腳踝挫傷
    、左眼上角撕裂傷、左側上排4顆牙齒鬆動，有診斷證明書2
    件可稽（見高雄地院卷第18頁、第29頁），其因而支付醫療
    費用7, 318元，業據其提出長庚醫院、高雄醫院、英豪國術
    館收據各1件為憑，且經黃莊美芳證述無異，扣除健保已給
    付費用外，其餘6,430元（590＋590＋5,250=6,430），核屬
    必要，應予准許。
五、工作收入減少之損失：
    被上訴人受傷後，先後於杏豐醫院、長庚醫院及高雄醫院求
    診，已如前述，據高雄醫院函覆原審略為：乙○○、甲○○
    、DAVID均於90年2月14日20時於急診處求診、2月15日開立
    口服藥離院，除DAVID續於90年2月20日求診外，餘二人未續
    有求診記錄，彼三人由於頭部創傷，靜養休息，配合光線柔
    合、安靜舒適環境，避免緊張強烈的外界刺激，建議休息、
    冰敷可縮短病程，但應無絕對臥床之必要，建議回門診繼續
    追蹤（原審問以：依其傷勢有無臥床休息之必要？有無影響
    行動或工作能力？），另長庚醫院則函覆略為：甲○○受傷
    均為牙齒部分，應是無礙於行動及工作能力，亦無須臥床休
    息等語（見原審卷第162、163頁、第183、184頁、第186頁
    ），是以被上訴人三人雖不必臥床休息，但靜養休息仍有必
    要，嗣被上訴人雖未續至長庚醫院及高雄醫院繼續門診追蹤
    ，然彼三人於90年2月13日至90年3月5日間仍有前往英豪國
    術館由整復員推拿，此有整復證明書3紙可佐（見高雄地院
    卷第25頁、45頁、第57頁），足見尚未痊癒，參酌證人黃莊
    美芳（即整復員）原審所述：彼三人應該要休息2星期就可
    以正常活動，我在證明書所寫在家休養時間，是指傷勢完全
    恢復的時間，他們剛受傷時每天都去診治，2個星期後隔天
    來一次就可以。他們經過診療十幾次之後還沒有完全好就沒
    有來了，但傷勢有改善很多等語（見原審卷第190頁），被
    上訴人既須連續2星期之整復推拿，則證人黃莊美芳評估其
    須2星期之休息，應屬相當且為必要，此期間即難強令被上
    訴人工作。查DAVID與乙○○均從事服務業，為房屋煙窗裝
    修承包商，二人車禍前89年度「共同」年所得為美金19萬
    1,975元，有其提出美國俄亥俄州及我國駐外單位認證之所
    得稅申報書1件可憑（見原審卷第51頁至第55頁、中文譯本
    見同卷第72頁至第80頁）及營利登記證1紙可參（見本院卷1
    宗第187頁），準此，乙○○與DAVID夫妻二人自己執業所得
    （見原審卷第52頁、第75頁）平均每人日薪約267美元，此
    係彼二人依通常情形可預期之利益，因本件車禍而未能獲得
    之利益，自得請求賠償，上訴人抗辯：彼二人回美國是否有
    立即工作計劃，尚屬未定，何能請求等語，尚非可採，依此
    乙○○與DAVID每人14日之停工損失，以起訴時美元兌換新
    台幣之匯率34.609元計算，各為12萬9,190元（計算式：191
    ,975 ×34.609÷2÷360×14=129,190元，元下四捨五入）
    ，又甲○○原任職於台灣保麗股份有限公司，車禍發生不久
    旋即於90年2月28日離職（見高雄地院卷第24頁），被上訴
    人甲○○苟確有停工休息，依車禍發生次日推算，應在此公
    司任職期間，似非不能提出請假證明，然經上訴人抗辯其未
    提出該期間之請假證明以實其說（見本院卷第35頁），其猶
    未能提出停工證明；徒以：工作收入損失部分，不以扣除被
    害人實際未工作日，或應由被害人舉證該等日期係工作日之
    必要等語（見本院卷第1宗第88頁）執詞爭執，顯係誤會。
    況依其提出台灣保麗公司之2紙所得稅扣繳憑單核算，第1紙
    自89年6月至89年11月之給付淨額為173,188元，即每月平均
    收入為28,865元（173,188元÷6＝28,865元，元下四捨五入
    ，見高雄地院卷第27頁），第2紙自89年12月至90年2月給付
    淨額為104,827元，即每月平均收入34,942元（104,827元÷
    3=34,942元，見本院卷第1宗第205頁），似未見其收入因
    本件車禍而減少，何能憑以請求停工損失？
六、DAVID之勞動能力減損請求部分：
    DAVID請求勞動能力減損之賠償，無非以美國SUGARCREEK CH
    IROPRACTIC CLINIC（下簡稱：秀格診所），Dr.BRUCE A.BR
    OWN所填寫之3份報告為論據。其第1份報告（2001年3月20日
    所製作），此係DAVID於2001年3月19日最初求診次日所製作
    之報告，其診斷為：急性、中度、外傷性腰荐椎局部壓傷，
    肇因為腰荐椎運動單位過度伸展，其建議DAVID接受保守性
    脊椎按摩治療、調整腰神和骨盆，俟情狀改善後，再作柔軟
    和強身運動，幫助腰、骨盆、下肢肌肉，目前尚不需進行任
    何診斷檢查，但如果在合理時間內，對保守性脊椎按摩未有
    反應，可能需進行CT或MRI檢查，以檢查是否骨片間損傷或
    神經受到損傷情狀等語（見原審卷第110頁至115頁），並未
    就勞動能力是否減損有所預見。其第2份報告製作時間為200
    2年3月18日，此係因DAVID自2001年7月24日最後一次看診到
    該報告前一週，其病情並未改善而再度求診，此報告略載：
    我讀了永久傷害的判斷指南第四版，很明顯地DAVID應屬DRE
    傷害的第四類，這種傷害包括喪失部分行動、部分關節連續
    性的失控，根據相關腰傷的臨床診斷和症狀以及患者的主觀
    病史，我認為本病患符合已喪失20%的能力類型。因為此病
    患在車禍前是水泥匠，他從沒有接受過腰部受傷的治療，所
    以可以合理地假定腰部的傷害和DAVID於車禍意外事件存在
    了最直接、雖然非正式的關係等語（見原審卷第116頁至第
    119頁），不僅就病因多所推測，且就Ｘ光檢驗報告所載左
    側股關節上方有鈣化現象及第4、5節腰椎間盤空間狹小等異
    常現象，與勞動能力有無關係未予說明（見原審卷第115頁
    ）。第3份報告時間係2003年4月22日，係DAVID在律師陪同
    下所要求開立之腰椎損傷等級評估報告，DAVID在使用
    Cybex320-1傾度儀做腰椎活動程度之測試及在Pinwheel等疼
    痛測試後，該份報告略載：在評估損傷上應用DRE模式，
    DAVID很明顯符合腰椎損傷第二類，依照他承受的劇痛，我
    將他歸類為8%全身損傷的等級，然而我已經請DAVID至榮民
    醫院取得腰部MRI，並請DAVID帶著一張紙條，其中要求應先
    進行腰部MRI，如果MRI檢測呈陽性，椎間盤突出可能起因於
    右下肢的二度神經根病變，我將促請神經科醫師進行電氣測
    試，以查驗右下肢劇痛是否與腰椎坐骨神經病變有關（按車
    禍受傷處似在左側），如經證實其損害程度將更嚴重。因為
    此報告需短時間完成，我們無法包括診斷測試過程，所以請
    視此損傷評估報告為初步損傷評估等語（見本院卷第1宗第
    178頁至第182頁），是此第3份報告僅加作腰椎活動程度及
    疼痛測試，並非終局確定之評估報告。綜合此3份報告，第2
    份與第3份報告同採DRE之模式（標準），其評估結果竟有8%
    與20%之明顯差距，已有可議，且本件報告人BRUCE A.BROWN
    D.C.係脊柱按摩治療學博士（D.C.係Doctor ofChiropratic
    之縮寫，見原審卷103頁及本院卷第1宗第309頁），與一般
    通稱之醫學博士Medicinae Doctor（縮寫M.D.）尚屬有間，
    是其專業為脊椎之按摩治療，就本件DAVID下背部疼痛之病
    因能否妥善診治已非無疑，遑論判斷勞動能力之減損程度？
    再者綜觀秀格診斷之診療過程，除作Ｘ光檢視外，及前揭腰
    椎活動程度及疼痛之測試外，係以保守性脊椎按摩為主要療
    法，既未經骨科及神經科之會診，且未盡藥物治療或侵襲性
    （手術）治療等方法而無效果，即逕行判定評估其勞動能力
    有所減損，不免有失精確，難以遽信，此外本院再度函請高
    雄醫院評估其勞動能力減損程度（按原審已曾函查未獲告知
    ，見原審卷第162頁、第184頁），據其函覆病患經骨科會診
    及Ｘ光檢查，疑第4、5腰椎間盤空間狹窄，於90年2月20日
    離院後未繼續門診追蹤，而未予評估（見本院卷第1宗第299
    、300頁、第316頁），自難憑前揭顯有疑義之報告逕認其勞
    動能力有所減少，其此項請求尚嫌無據。
七、慰撫金請求：
    被上訴人受傷其精神、肉體受有痛苦不言可喻。查王英孜係
    專科畢業，現已改受僱於伊奈為國際實業股份有限公司（見
    本院卷1宗第186頁），其月收入平均為2、3萬元已如前述，
    乙○○係高中畢業，DAVID係美國聖瑪利成人高中畢業，彼
    二人為煙囪裝修承包商，年所得共同合計約19萬美金，已如
    前述（見本院卷1宗第177頁、第184頁、185頁），上訴人則
    係營業客運公司，資本額達2億5,000萬元等情，綜合斟酌兩
    造身份、地位、經濟能力及被害人受傷之程度等一切情形，
    認為其慰撫金之請求，以甲○○為5萬元、乙○○10萬元、
    DAV ID為25萬元為適當，其餘請求非法所許。
八、綜上所述：被上訴人基於侵權行為及民法第188條規定請求
    上訴人給付甲○○56,430元（6,430元＋50,000元=56,430元
    ），給付乙○○315,314元（86,124元＋129,190元＋100,00
    0元=315,314元），給付DAVID466,331元（87,141元＋129,1
    90元＋250,000元=466,331元）及各加付90年8月31日起算法
    定利息即屬正當有據，其餘請求均非法所許。從而原審就上
    開應准許範圍為被上訴人勝訴判決，即無不合，上訴論旨仍
    執前詞指摘原判決此部分不當，聲明廢棄，非有理由。超過
    上開准許範圍，即甲○○13,786元部分（70,216元–56,430
    元=13,786元）、DAVID1,255,713元部分（1,722,044元–46
    6,331=1,255,713元），原審為被上訴人勝訴判決即有未洽
    ，上訴論旨指摘原判決此部分不當求予廢棄改判，為有理由
    ，DAVID附帶上訴亦無理由，應予駁回。
九、本件事證已臻明確，兩造其餘攻擊防禦方法及未經援用之證
    據，經審酌後認與本判決結果不生影響，爰不一一論述。
十、據上論結，本件上訴一部為有理由，一部為無理由，附帶上
    訴為無理由，依民事訴訟法第44條第1項、第450條、第78條
    、第79條，判決如主文。
中　　華　　民　　國　　94　　年　　4 　　月　　26　　日
                  民事第十二庭審判長法  官  鄭雅萍
　　　　　　　　　　　      　　  　法　官  謝碧莉
　　　　　　　　　　　      　　  　法　官  吳謀焰
正本係照原本作成。
附帶上訴人如不服本判決，應於收受送達後20日內向本院提出上
訴書狀，其未表明上訴理由者，應於提出上訴後20日內向本院補
提理由書狀（均須按他造當事人之人數附繕本）上訴時應提出委
任律師或具有律師資格之人之委任狀；委任有律師資格者，另應
附具律師資格證書及釋明委任人與受任人有民事訴訟法第466條
之一第一項但書或第二項（詳附註）所定關係之釋明文書影本。
其餘不得上訴。
中　　華　　民　　國　　94　　年　　4 　　月　　29　　日
　　　　　　　　　　　　　　　　　書記官  黃瑞芬
附註：
民事訴訟法第四百六十六條之一（第一項、第二項）：
對於第二審判決上訴，上訴人應委任律師為訴訟代理人。但上訴
人或其他法定代理人具有律師資格者，不在此限。
上訴人之配偶、三親等內之血親、二親等內之姻親，或上訴人為
法人、中央或地方機關時，其所屬專任人員具有律師資格並經法
院認為適當者，亦得為第三審訴訟代理人。
